【裁判字號】    89,訴,1182
【裁判日期】    900621
【裁判案由】    分割共有物
【裁判全文】
臺灣板橋地方法院民事判決  八十九年度訴字第一一八二號
    原      告  丁○○
    訴訟代理人  潘正芬律師
    複代 理 人  楊譜諺
    訴訟代理人  蕭守厚律師
    被      告  午○○○
    訴訟代理人  高登科
                高登第
    被      告  辛○○○
    訴訟代理人  己○○
    被      告  寅○○
                戊○○
                子○○
                申○○
                庚○○
                丙○○
                甲○○
                乙○○
                卯○○
                辰○○
    訴訟代理人  癸○○
    被      告  壬○○○
                地○○
                巳○○
                天○○
    被      告  未○○
                酉○○
                亥○○
    訴訟代理人  戌○○
    訴訟代理人  王伯蛉
右當事人間請求分割共有物事件，本院判決如左：
    主      文
兩造共有之坐落台北縣板橋市○○○段第三崁小段第壹零貳地號土地准予變價分割，
並將變賣所得價金按照附表所示之比例分配於各共有人。
訴訟費用由兩造依照附表所示之比例負擔。
    事      實
甲、原告方面：
一、聲明：請准將坐落台北縣板橋市○○○段第三崁小段第一○二地號，地目建，面
    積一、五四二平方公尺土地予以分割，並將如附圖所示Ａ部分面積八五．六七平
    方公尺分歸原告。
二、陳述：
  （一）坐落台北縣板橋市○○○段第三崁小段第一○二地號，地目建，面積一、五
        四二平方公尺土地為兩造所共有，原告之應有部分為十八分之一，其餘被告
        之應有部分如附表所示，系爭土地並無不能分割之原因，而被告不願協議分
        割，依民法第八百二十三條、八百二十四條規定，原告自得請求裁判分割。
        現在被告等人在系爭土地上建有房屋，並占有使用，為免分割後拆除現有房
        屋，有害於被告利益及土地經濟效益，且增進土地開發利用。
  （二）被告己○○主張系爭土地已有分管之特約，原告否認之，被告應舉證證明。
  （三）願意與戊○○、李欽忠、子○○等人合併應有部分，按照臺北縣板橋地政事
        務所八十九年十二月十八日土地複丈成果圖Ｄ部分面積一七一．三三平方公
        尺分割給原告及戊○○、子○○、李啟生共有。
三、證據：提出土地登記簿謄本、戶籍謄本等為證據。
乙、被告方面：
一、午○○○部分：不同意原告之分割方案。願與劉樹木之繼承人劉秀卿、酉○○、
    亥○○、未○○等共有，分得臺北縣板橋地政事務所八十九年十二月十八日土地
    複丈成果圖之Ｂ、Ｃ部分。系爭土地上雖有建物，其中大部分無保存登記，同意
    Ａ部分由天○○取得，雖天○○主張取得Ｃ由其取得，然系爭地上建物自五十七
    年建造後，依抽籤決定取得，並非有特別約定，且天○○之建物約有五分之四座
    落於Ｂ部分，而Ｃ部分空地一向由午○○○之子高登科管理，並非天○○管理。
    並提出停車位租賃契約影本為證據。
二、子○○、戊○○、李啟生（李欽忠之繼承人）部分：同意分割，但希望將李欽忠
    （已經由李啟生繼承）、子○○、戊○○三人的持分分在一起。並分得現在建物
    所在位置的土地。願意將三人之持分與原告合併分得較大面積。
三、庚○○部分：反對分割，公廳不可以分割，必須要共有，分割之後會破壞風水，
    應該依照祖先分好的位置分割。如同己○○所說，祖先都已經分好了，根本不用
    再分割。
四、己○○部分：聲明請求駁回原告之訴，陳述略以：
  （一）依照最高法院四十八年台上字第一○六五號判例，倘原告土地之利用有影響
        ，被告願以原告應有部分十八分之一，以現在目前之價值為四百九十四萬二
        千九百六十七元照價收買，且原告所要求分割部分若成真，則李家已建一百
        三十餘年之祭祀公廳不僅從此形成廢物，族人祭祀進出婚喪喜慶不得其門而
        入，風水破壞殆盡，唯一維繫傳統慎終追遠之地不再存在，況先人有分管之
        特約，故其請求顯無理由。且伊的持分當初地政事務所有登記錯，持分只剩
        下一半，有提訴願。並提出申請書影本為證據。
  （二）原告係繼承其養父李道源名下建造房屋基地持分地上權，原門牌號碼為板橋
        市○○路○段四一七巷二二弄四號，其房屋被徵收為道路用地前，登記為板
        橋市○○○段第三崁小段一○二地號內一筆，徵收時分割為一○二、一○二
        之一、一○二之二、一○二之三地號四筆，而原告繼承房屋係在一○二之二
        地號上，因民國八年一月三十日被告祖父李剪去世，琦繼承人為李藕、李墩
        、李道源繼承後，其持分應為各三六○分之四○，但板橋地政事務所卻登記
        持分各三六○分之二○，顯屬漏列錯誤，致未辦理土地分割，惟於六十二年
        六月五日訂有分管使用特約，並請求臺北縣政府依各自分管使用實際及房屋
        範圍現狀為分割。原告繼承之房屋基地及使用分管分割權，係在一○二地號
        分割後之一○二之二地號上，並不在系爭地號上，且李道源已經訂立特約。
        並提出明治四十一年十月二十二日買賣契約書、鬮書九十年二月七日申請書
        影本等證據。
  （三）臺北縣板橋地政事務所承辦人員有偽造文書圖利他人之嫌，將被告應持有五
        四分之二變為五四分之一，現已將違法人員訴請偵辦，俟提起公訴後，併提
        出附帶民事起訴，請求更正持分，為免一經分割回復原狀困難，請求暫緩分
        割。
五、辛○○○部分：與己○○相同，要跟己○○分在一起。
六、丙○○、甲○○、乙○○、巳○○部分：贊成依照各人持分分割，四人願維持共
    有，位置請求分配於Ｂ部分。分割方式和位置請能尊重原祖先意思，目前各人、
    各戶使用之位置。
七、卯○○部分：原告不應該請求分割，公廳也不可以分割，原告將通路分走，使被
    告沒有出路可走。希望跟己○○、庚○○、癸○○、辰○○分在一起。
八、辰○○部分：不同意分割，被告之持分只有四坪，要如何分。
九、地○○部分：同意分割，現在住在祖厝內。
十、寅○○部分：願意與申○○、丙○○、甲○○、乙○○、巳○○維持共有。
十一、申○○部分：與寅○○相同。
十二、癸○○部分：現在跟庚○○等住在現地，己○○願意出錢把原告持分買回，三
      房當中有二房願意維持現狀，只有原告要求分割。
十三、天○○部分：被告不願與他人維持共有，並請求分得轉角部分，蓋附圖之丙部
      分除有被告早期之房舍符合歷史情感外，另目前房屋旁作為停車場用地部分亦
      係被告本於共有人之利益所建，被告不願與三房其他之午○○○、劉樹木之繼
      承人維持共有，故被告應分得丙位置上，此為其他各房所同意，且對於午○○○、劉樹木無損害。如果無法分得Ｃ部分，則請求變價分割。
丙、本院依聲請囑託臺北縣板橋地政事務所測量及向臺北縣政府查詢建築深度及寬度
    。
    理      由
一、程序方面：
  （一）原告於八十九年六月二十九日提起本件分割共有物訴訟時，雖將劉樹木列為
        被告之一，然劉樹木已於原告起訴前之九十六年六月十四日死亡，有戶籍謄
        本在卷可稽，因本件屬於民事訴訟法第二百五十五條第一項但書第五款規定
        之訴訟標的對於數人必須合一確定時，追加其原非當事人之人為當事人之情
        形，故原告追列劉樹木之繼承人戌○○、亥○○、酉○○、未○○等四文為
        共同被告，應屬合法。
  （二）被告李欽忠於本件訴訟進行中之死亡，經原告聲明由丑○○○○○○○○○
        承受訴訟。
  （三）被告午○○○、寅○○、戊○○、乙○○、子○○、壬○○○、地○○等七
        人經合法通知，未於最後言詞辯論期日到場，核無民事訴訟法第三百八十六
        條各款所列情形，爰依原告之聲請，由其一造辯論而為判決。
二、按各共有人得隨時請求分割共有物。但因物之使用目的不能分割，或契約訂有不
    分割之期限者，不在此限。前項契約所定不分割之期限，不得逾五年；逾五年者
    ，縮短為五年。民法第八百二十三條第一項、第二項定有明文。本件坐落台北縣
    板橋市○○○段第三崁小段第一○二地號土地乃屬兩造所共有之土地，為兩造所
    不爭執之事實，並有土地登記簿謄本在卷可參，則兩造俱為系爭土地之共有人之
    事實，當堪以認定。原告又請求分割共有物，被告己○○等雖抗辯稱兩造之被繼
    承人業已達成分管協議，且原告所繼承之部分乃經徵收開闢為道路部分，原告請
    求分割被告所分管取得之土地並無理由等語，惟查，共有人之權利應有部分，乃
    依其權利比例存在於土地全部，除非共有人之間成立分管特約，得就土地全部為
    管理、收益，但於本件系爭土地，被告己○○固為原告之被繼承人李道源有同意
    分管特約之抗辯，但僅提出明治年間買賣契約書及鬮書影本為證據，並無李道源
    簽署之契約，尚不足以證明共有人間有分管契約存在之事實，但本院斟酌現場履
    勘結果及兩造之陳述主張，認為原告之被繼承人所分得之部分固已經臺北縣政府
    徵收闢建為道路而不屬於原告所使用，然臺北縣政府徵收該部分土地時，所發放
    給土地所有權人之補償費，被告亦不否認其已依照應有部分比例取得，可見共有
    人之被繼承人縱使有分管使用之約定，然原有土地之一部業已因徵收而減少，分
    管之目的已無從達成，且闢建道路用地外之其餘共有人復領取政府發放之補償費
    ，可見其分管約定亦已消滅無疑，被告己○○等此部分之抗辯自非可採。再者，
    系爭土地上現在部分建築房屋，部分空地供停車使用，分由各共有人各自占有中
    ，業經本院履勘屬實，雖然各共有人實際使用之面積與其權利比例並不相同，如
    予以分割可能必須拆除部分建物，然而依其使用目的並無不能分割之原因存在，
    至於被告所舉該處有祭祀用之公廳存在，若予分割，將破壞風水，而抗辯系爭土
    地不能分割，然而，祭祀公廳乃為各房子孫存在，如其他各房子孫認為已無必要
    者，不因其中某一房子孫主張該處為公廳而不能分割，從而，原告請求分割系爭
    共有土地，合於法律規定，應予准許。
三、又按分割之方法，不能協議決定者，法院得因任何共有人之聲請，命為左列之分
    配：一、以原物分配於各共有人。二、變賣共有物，以價金分配於各共有人。亦
    為民法第八百二十四條第二項所明定。本件系爭土地上使用之共有人甚多，建物
    交錯散建於土地上，各共有人使用之面積與其權利比例相差甚鉅，且共有人之間
    ，原告已陳明願與被告子○○、戊○○、丑○○○○○○○○○等人維持共有，
    劉樹木之繼承人戌○○、亥○○、酉○○、未○○與午○○○等人亦已表明願將
    其應有部分合併取得分割後之土地，天○○主張單獨取得分割後之土地，壬○○○、地○○二人之應有部分亦可合併，乙○○、巳○○、甲○○、丙○○及申○○、寅○○等人亦願合併其應有部分，則依照上述共有人之意願，經本院囑託臺
    北縣板橋地政事務所試擬分割方案，其中如其八十九年十二月十八日土地複丈成
    果圖所示之Ａ、Ｂ、Ｃ部分可由午○○○、劉樹木之繼承人、天○○等合併或單
    獨分得，Ｄ部分可由原告丁○○與子○○、李啟生、戊○○等合併分得，Ｇ部分
    可由壬○○○、地○○二人合併分得，Ｆ部分則可由巳○○、乙○○、甲○○、
    丙○○、寅○○、申○○等人合併分得，然除上述之共有人外，其餘共有人之應
    有部分合併後固有五四○○分之八○○，其比例可分予Ｅ部分，然而此部分之共
    有人己○○、庚○○、癸○○、卯○○、辰○○、辛○○○等人並未同意分割，
    且並未同意將其應有部分合併，以取得分割後之土地，如依照各共有人之應有部
    分比例將土地細分，參照臺北縣政府八十九年十月十六日八九北府工建字第三六
    二五六四號函所示，該處土地依照都市計畫分區為住宅區，依照台灣省畸零地使
    用規則第三條規定，正面路寬超過七公尺至十五公尺之一般建築用地最小寬度為
    三點五公尺，最小深度十四點○公尺，則將分割出數筆面積甚小之畸零地，無法
    單獨建築使用，形成土地資源之浪費，法院自不得採取該種分割方案，故該部分
    並無法依照前述未同意與其他共有人合併應有部分取得分割後之土地，而不能依
    前揭民法第八百二十四條第二項第一款規定之分割方法，以原物分割分配予各共
    有人，只能採取同條項第二款規定，將原物變價後，依照各共有人之權利比例，
    以變賣所得之價金分配予各共有人。爰為判決如主文所示。
四、結論：本件原告之訴為有理由，依民事訴訟法第三百八十五條第一項前段、第七
    十八條、第七十九條但書，判決如主文。
中      華      民      國     九十     年      六      月    二十一    日
                                臺灣板橋地方法院民事第一庭
~B法      官  許瑞東
右正本證明與原本無異。
如不服本判決，應於判決送達後廿日內，向本院提出上訴狀。
中      華      民      國     九十     年      六      月    二十一    日
~B法院書記官  許慧禎
~F0
~T40
~h
附表：
┌──┬─────┬───────┬────┬──┬─────┬───────┬────┐
│編號│共  有  人│應有部分(比例)│備    註│編號│共  有  人│應有部分(比例)│備    註│
├──┼─────┼───────┼────┼──┼─────┼───────┼────┤
│ １ │丁○○    │   300/5400   │        │１３│李啟生    │   100/5400   │        │
├──┼─────┼───────┼────┼──┼─────┼───────┼────┤
│ ２ │天○○    │   416/5400   │        │１４│戊○○    │   100/5400   │        │
├──┼─────┼───────┼────┼──┼─────┼───────┼────┤
│ ３ │午○○○  │   416/5400   │        │１５│己○○    │   100/5400   │        │
├──┼─────┼───────┼────┼──┼─────┼───────┼────┤
│ ４ │戌○○    │   334/5400   │        │１６│寅○○    │   250/5400   │        │
├──┼─────┼───────┼────┼──┼─────┼───────┼────┤
│ ５ │亥○○    │   334/16200  │        │１７│庚○○    │   350/5400   │        │
├──┼─────┼───────┼────┼──┼─────┼───────┼────┤
│ ６ │酉○○    │   334/16200  │        │１８│申○○    │   750/5400   │        │
├──┼─────┼───────┼────┼──┼─────┼───────┼────┤
│ ７ │未○○    │   334/16200  │        │１９│癸○○    │    25/5400   │        │
├──┼─────┼───────┼────┼──┼─────┼───────┼────┤
│ ８ │巳○○    │    50/1440   │        │２０│卯○○    │    25/5400   │        │
├──┼─────┼───────┼────┼──┼─────┼───────┼────┤
│ ９ │乙○○    │    50/1440   │        │２１│辰○○    │    50/5400   │        │
├──┼─────┼───────┼────┼──┼─────┼───────┼────┤
│１０│甲○○    │    50/1440   │        │２２│壬○○○  │   375/5400   │        │
├──┼─────┼───────┼────┼──┼─────┼───────┼────┤
│１１│丙○○    │    50/1440   │        │２３│地○○    │   375/5400   │        │
├──┼─────┼───────┼────┼──┼─────┼───────┼────┤
│１２│子○○    │   100/5400   │        │２４│辛○○○  │   250/5400   │        │
└──┴─────┴───────┴────┴──┴─────┴───────┴────┘


司法院資訊處製作；財團法人民間司法改革基金會備份。
